【裁判字號】    99,上更(一),101
【裁判日期】    991007
【裁判案由】    誣告
【裁判全文】
臺灣高等法院臺中分院刑事判決     99年度上更(一)字第101號
上  訴  人
即  被  告  湛騰淇
選任辯護人  李慶松律師
上列上訴人因誣告案件，不服臺灣臺中地方法院96年度訴字第27
67號中華民國96年11月26日第一審判決（起訴案號：臺灣臺中地
方法院檢察署95年度偵字第25005號），提起上訴，經判決後，
由最高法院發回更審，本院判決如下：
    主  文
上訴駁回。
    事  實
一、湛騰淇與林依秀原為夫妻，於民國90年6月11日結婚，嗣於9
    4年4月25日經法院判決離婚。湛騰淇於91年11月中旬，因與
    林依秀發生爭執，由林依秀對湛騰淇提出傷害告訴，經原審
    法院於92年10月21日以92年度易字第2270號判決判處拘役10
    日，如易科罰金，以銀元3百元折算1日，緩刑2年，緩刑期
    間付保護管束確定。詎湛騰淇竟意圖使林依秀受刑事追訴，
    基於誣告林依秀之犯意，於92年12月2日（起訴書誤載為3日
    ），至臺灣臺中地方法院檢察署遞狀對林依秀提出竊盜、侵
    占及偽造文書之刑事告訴，並捏稱林依秀未經其同意，竊取
    其所有之中國信託商業銀行白金信用卡（卡號：0000000000
    000000號，有效年月為2002年9月至2005年9月，下稱中國信
    託白金卡），又在卡片背面簽署林依秀之姓名，復持該卡盜
    刷消費，致生損害於湛騰淇，以此方式向該管公務員誣指林
    依秀涉有竊盜、侵占及偽造文書罪嫌。嗣經臺灣臺中地方法
    院檢察署檢察官偵查後，認為林依秀犯罪嫌疑不足，乃於93
    年2月10日以93年度偵字第1891號為不起訴處分確定。
二、案經林依秀訴請臺灣臺中地方法院檢察署檢察官偵查起訴。
    理  由
壹、證據能力方面
一、按刑事訴訟法上「證據排除原則」，係指將具有證據價值，
    或真實之證據因取得程序之違法，而予以排除之法則。而私
    人之錄音、錄影之行為所取得之證據，應受刑法第315條之
    1與通訊保障及監察法之規範，私人違反此規範所取得之證
    據，固應予排除。惟依通訊保障及監察法第29條第3款之規
    定「監察者為通訊之一方或已得通訊之一方事先同意，而非
    出於不法目的者，不罰。」通訊之一方非出於不法目的之錄
    音，所取得之證據，即無證據排除原則之適用（最高法院92
    年度台上字第2677號、94年度台上字第716號刑事判決意旨
    參照）。而言論及談話即屬通訊保障及監察法第3條第1項第
    3款之「通訊」。卷附告訴人之母林陳碧絹與被告於91年12
    月8日之對話錄音內容及其譯文，係林陳碧絹居於參與談話
    者之地位所錄製，屬通訊之一方出於保障自身權益之目的而
    為通訊監察行為，揆諸前揭實務見解，該錄音內容及其譯文
    均應具有證據能力。
二、復按證人依法應具結而未具結者，其證言不得作為證據，刑
    事訴訟法第158條之3定有明文。告訴人除依刑事訴訟法第27
    1條之1規定到庭單純陳述意見時，毋庸具結外，如就與待證
    事實有重要關係之親身知覺、體驗事實陳述時，即居於證人
    之地位，自應依刑事訴訟法第186條第1項規定命其具結，使
    告訴人知悉其有據實陳述之義務，以擔保其證言之真實性，
    該供述證據始具證據能力，如未踐行人證之法定調查程序，
    應不得作為證據（最高法院93年度台上字第6838號判決參照
    ）。本件告訴人林依秀於95年1月5日、96年3月26日偵查中
    之陳述內容，係就與待證事實有重要關係之親身知覺、體驗
    事實陳述，應係居於證人之地位，自當依人證之調查證據程
    序命其具結，始具證據能力。是以檢察官於上開偵訊程序未
    先命告訴人林依秀以證人身分具結，依上開說明，前揭告訴
    人於偵查中之陳述即不具有證據能力。
三、另證人林陳碧絹係告訴人林依秀之母，在告訴人林依秀被訴
    竊盜等案件（臺灣臺中地方法院檢察署93年度偵字第1891號
    ）中，分別於93年1月28日及同年2月6日以證人之身分到庭
    陳述，然依92年2月6日總統公布修正並於同年9月1日施行之
    刑事訴訟法第180條第1項第1款、第186條規定，證人林陳碧
    絹如不行使拒絕證言權而陳述其見聞之事實經過，在偵查中
    檢察官仍應命其具結，此與該次修正前刑事訴訟法第186條
    第4款之規定有別。然檢察官在林陳碧絹以證人身分而為上
    開2次證述時，皆未命證人林陳碧絹依法具結，依刑事訴訟
    法第158條之3之規定，證人林陳碧絹在前揭偵查中所為之證
    言即無證據能力。
貳、實體方面
一、訊據被告湛騰淇對於上開時、地確有具狀對林依秀提出竊盜
    、侵占及偽造文書之刑事告訴等情坦承不諱，雖矢口否認有
    何誣告之犯行，辯稱：其從未收到本案該張中國信託白金卡
    ，直到其前往林依秀家中談論取回信用卡及金融卡事宜時，
    才知道該張信用卡，且銀行亦曾通知其該張信用卡曾經遭人
    盜刷，其不可能要求林依秀在卡片背面簽名，如果其擔心過
    度消費將信用卡刷爆，大可直接將該張信用卡剪斷寄回銀行
    ，又該信用卡於91年12月13日曾有消費紀錄，而其由銀行補
    發之本案中國信託白金卡係於92年1月3日才啟用，故其到林
    依秀家中拿回信用卡及林依秀錄音之時間應非91年12月8日
    ，其並未誣告林依秀云云。然查：
(一)、被告湛騰淇對其於上開時、地具狀對林依秀提出竊盜、侵占
    及偽造文書之刑事告訴等情坦承不諱。且被告於該案即93年
    度偵字第1891號92年12月30日警詢時供稱：「林依秀於何時
    偷竊我所有之中國信託商業銀行信用卡我不清楚，因我於91
    年8月間向中國信託商業銀行申請換發白金信用卡，但一直
    未接獲新申請的白金卡，直到91年11月間中國信託商業銀行
    通知我，稱我所申請之白金信用卡疑遭盜刷，已經停止該白
    金卡之使用，至92年7月15日左右在住處整理林依秀所留下
    之物品，赫然發現該張業遭停卡之白金信用卡，背面簽名欄
    並簽有林依秀之姓名，顯然是林依秀偷走我所有之白金信用
    卡，所以才至臺中地檢署申告林依秀竊盜」等語；於93年1
    月28日檢察官偵查訊問時供稱：「91年間我辦一張中國信託
    銀行白金信用卡，我一直沒有收到，91年11月間，中國信託
    打我手機說我的信用卡被盜刷，但是那一筆沒有過，要再重
    寄一張卡片給我，後來我就收到新的卡，92年初我從逢甲住
    處搬回大肚鄉○○路150號，92年7月我在大肚鄉家中整理我
    太太的東西，發現我沒收到的那張卡片放在她的書內，我看
    到卡後面是簽林依秀的名字，所以認為她偷我的東西、侵占
    我的信用卡、偽造文書」等語。
(二)、然證人即告訴人林依秀於96年11月12日原審審理時證稱：「
    （白金信用卡為何背面簽上你的名字？）第一次中國信託換
    卡的時候，是我領的，我去樓下管理室領，時間我忘記了。
    領完之後，我交給被告。」、「（你下去樓下管理室領信用
    卡時，被告是否知悉？）他知道。」、「（領完以後還給被
    告，為何卡片還在你身上？）因為被告身上有七、八張卡，
    他不想刷爆，所以把卡片放在我這邊，並且要求我在卡片背
    面簽名。但這張卡我沒有用過。」、「（信用卡既然不是你
    的，為何要簽名？）我也不知道，是被告叫我簽的。那時他
    說簽我的名字，我們兩個人都不能刷，這樣就不會刷爆。」
    、「（中國信託白金卡原本在你那邊，後來被被告拿走，是
    何時？）91年12月8日，在我的戶籍地南投市○○路住處，
    被告來拿走的。」、「（被告拿走有何人看到？）我父母親
    及被告的表哥。因為他們原本是來我家談家暴的事情。」、
    「（是否就是之前你所提供錄音帶及譯文部分的當日？）是
    。」等語，就被告於91年12月8日自林依秀住處取走系爭信
     用卡一節，核與證人即被告之表哥陳勤中於93年2月6日上
     開偵查案件訊問時證稱：「（91年12月8日下午，你有無與
     湛騰淇一起去林依秀家？）有，我是陪湛騰淇去，為了找
     林依秀的父母協調，當時希望能化解湛騰淇與林依秀夫妻
     的爭執，要將林依秀接回去。湛騰淇向林依秀要求歸還他
     的信用卡及金融卡，林依秀的母親向林依秀說，該還的就
     要還人家，林依秀就從樓上拿下來。」、「我知道湛騰淇
     、林依秀、林陳碧娟三人在靠近樓梯的地方談金融卡的事
     情，我沒有時間去聽，因為我一直在與她的父親交談」、
     「錄音帶中我有聽到我的聲音。」、「（你當時有無說過
     要將卡片剪掉寄回公司？）有。」等語相符。且被告於本
     院前審行準備程序時供稱：「我與告訴人結婚之後，我有
     一些信用卡、提款卡由告訴人保管，後來因為彼此的感情
     生變，分居後她回娘家，91年12月份，我去她家要拿回信
     用卡、提款卡時才發現系爭白金卡，事實上在我要去告訴
     人家之前，告訴人的母親就已經在電話中問我為何有一張
     我的信用卡，但卻是簽上告訴人的姓名，實際上我是在91
     年12月份去她家時，才真正看到這張卡。」、「（你拿這
     張卡的時候，是在何時被折的？）91年12月份我去告訴人
     家拿取的時候，告訴人母親當場在我面前折的。」等語，
     顯見被告至遲於91年12月8日前，即已得知其所申辦之中國
     信託白金卡係遭告訴人林依秀取去，並於91年12月8日前往
     告訴人林依秀位於南投縣南投市之住處將該張信用卡取回
     。則被告於上開刑事告訴狀及該案警詢及偵查中猶陳稱：
     其係於92年7月間，因整理告訴人林依秀所留下物品時，赫
     然發現該張中國信託白金卡，且背面簽有告訴人之姓名，
     其始得知該張卡片係遭告訴人林依秀取走使用云云，自與
     實情不符，應係被告冀圖使告訴人林依秀受刑事訴追而杜
     撰虛構。
(三)、另觀95年度他字第1125號偵查卷第17頁所附之對話錄音譯文
    〈91年12月8日被告前往告訴人住處時，告訴人母親林陳碧
    娟所錄，對話人包括被告（湛）、林陳碧娟（林）、被告表
    哥陳勤中（陳）的對話〉：
    「林：我在問她（林依秀）說這個怎麼是依秀的名字，她說
          是你叫她簽的喔湛：對啊！
      林：啊這是你的，你申請的，你為什麼要叫她簽名？
      湛：她說她要簽的啊！
      林：她說是你叫她簽的
      陳：她簽了就有權利使用，這樣啦！
      林：不是啊！申請人是湛騰淇的名字，她簽她的名字這樣
          就錯誤了啊！
      湛：而且是我的英文名字
      林：對啊！這樣就錯誤了啊！你又叫她簽？
      湛：我沒有叫她簽，我說那卡乾脆放你那邊」
    被告及證人陳勤中於原審審理時，就上開錄音陳稱：確實為
    彼等對話聲音無訛。而就對話內容足見：被告對於告訴人陳
    依秀在系爭中國信託白金卡背面簽名一事，早已了然於胸，
    且同意將該信用卡放置於告訴人處，當時被告並無任何制止
    告訴人林依秀簽名之舉動，亦可推知被告至少默許告訴人林
    依秀簽署姓名在卡片背面。而被告與告訴人林依秀係在91年
    11 月中旬始感情生變，並因告訴人林依秀對被告提出傷害
    告訴而涉訟對立，在此之前雙方夫妻關係應屬融洽。則被告
    基於取信討好告訴人林依秀之目的，將其申辦之中國信託白
    金卡交予告訴人林依秀保管，並任由告訴人林依秀在卡片背
    面簽署姓名，表彰自己無意過度消費，此舉尚無悖於情理之
    可言。
(四)、況告訴人林依秀倘真有意竊取被告之中國信託白金卡供己非
    法消費使用，大可在卡片背面模仿被告字跡簽寫「湛騰淇」
    之姓名，以與信用卡正面之英文姓名相符，避免日後持卡消
    費時經由特約商店核對察覺有異。然告訴人林依秀係在卡片
    背面簽上自己真實姓名，如其欲將該張信用卡持往他處消費
    ，在簽帳單上仍須簽署「林依秀」等字樣，豈不因此暴露自
    己犯罪情節而更易為警追查？是以被告在刑事告訴狀中所稱
    該張信用卡遭告訴人林依秀擅自取走使用云云，應非實情，
    不足採信。尤其被告在其指訴告訴人林依秀涉嫌竊盜等案件
    偵訊時，已向檢察官坦承該張中國信託白金卡並未遭到盜刷
    等語，此觀被告於93年2月6日偵查時陳稱：「是我主動向
    林依秀要我所有的信用卡、提款卡，因為都是林依秀在保管
    ，所以我才去向他要回來。」、「（涉案卡有無被盜刷？）
    沒有。」等語（93年度偵字第1891號卷第104、105頁）即明
    。準此以言，被告在該案刑事告訴狀中、警詢及偵訊時所稱
    ：其曾於91年11月間接獲銀行通知該張信用卡遭人盜刷云云
    ，亦屬被告虛捏之詞。倘被告並非有意誣陷告訴人林依秀涉
    犯竊盜、侵占、偽造文書等罪行，又何須編造上開犯罪情節
    而急於使告訴人林依秀接受刑事處罰？是其確有虛捏不實情
    節誣告告訴人林依秀犯罪之故意，實已彰彰明甚。
(五)、被告所有中國信託商業銀行之卡號0000000000000000號信用
    卡，係於91年9月由金卡客戶升級為白金卡，白金卡寄送地
    址為臺中縣大肚鄉○○路150號，該張信用卡有開卡，於91
    年12月13日起始有消費紀錄，有中國信託商業銀行陳報狀2
    份附於原審卷（第34、37頁），而被告既係於91年12月8日
    前往告訴人南投住家取回已對折之系爭中國信託白金卡，該
    對折之信用卡自已無法刷卡消費。且被告既有向中國信託商
    業銀行申請取得補發之信用卡等情，亦據被告自承在卷，並
    有該補發之信用卡影本在卷可參（本院上訴卷第71頁），而
    該補發之中國信託白金卡之有效始期為91年12月（西元2002
    年12月），則上開91年12月13日之消費當係被告持補發之中
    國信託白金卡刷卡消費之紀錄無誤。
(六)、被告於91年12月8日在林依秀南投住處取回第一次核發之中
    國信託商業銀行白金信用卡（背面有「林依秀」之簽名）時
    ，該信用卡即予對折，該有折痕之信用卡經本院前審送請法
    務部調查局鑑定：「1.該信用卡上之磁條是否有經過刷卡機
    刷卡之痕跡或紀錄？次數為何？2.如有，刷卡之時間與信用
    卡本身折痕之時間何者為先？」經法務部調查局函覆：「送
    查之信用卡經檢視後發現其背面磁條上有多處刮痕，惟無法
    認定該刮痕是否為消費時經過刷卡機刷卡所造成。」有該局
    97年3月6日調科貳字第09700074960號函附於本院上訴卷（
    第45頁）可按。既無法判別該信用卡磁條有無經過刷卡機刷
    卡之痕跡，自無從判別該信用卡刷卡與折痕之時間先後順序
    。且系爭中國信託白金卡既於91年12月13日始有消費紀錄，
    且該筆消費應係被告持系爭補發之中國信託白金卡刷卡消費
    之紀錄，則上開已對折之中國信託白金卡即應未曾有刷卡消
    費之情形，故被告聲請為上開鑑定即無實益。
(七)、另被告所提聯徵中心信用卡資訊顯示，被告之中國信託商業
    VISA白金正卡，曾於「91年9月20日」及「92年1月3日」有
    啟用紀錄，被告及其選任辯護人一再主張該資訊所示「啟用
    紀錄」即係「開卡日期」云云。惟經本院依法務部資訊處查
    詢財團法人金融聯合徵信中心關於被告之信用卡資訊（本院
    卷第79頁），則顯示上開「91年9月20日」、「92年1月3日
    」為「發卡日期」，自非被告及其辯護人所稱為「開卡日期
    」，而被告系爭補發之中國信託白金卡既係於91年12月即已
    補發，則上開「92年1月3日」所寄發之信用卡即不可能是該
    張補發之白金卡。且被告於本院審理時供稱：「（中國信託
    你有幾張卡？）我有兩張。」、「兩張卡卡號不一樣。」、
    「（你是否還有另外一張中國信託的白金卡？）還有另外一
    張中國信託的加油卡。」等語明確，顯見上開聯徵中心資訊
    中關於「92年1月3日」所發之中國信託白金卡應即係被告所
    稱另外之中國信託加油卡。
(八)、再按告訴人所訴事實不能證明其係屬實，在對於被訴人為不
    起訴處分確定者，固不能謂告訴人因此即應負誣告罪責，然
    此必以告訴人有出於誤會或懷疑被訴人有此事實，或對其事
    實張大其詞而為申告之情形，始足以當之，若告訴人以自己
    親歷被害事實，堅指被訴人有犯罪行為，指名向該管公務員
    告訴，經不起訴處分，認被訴人無此犯罪事實者，即不能謂
    告訴人不應負誣告罪責（最高法院32年上字第184號判例意
    旨參照）。本案被告向臺灣臺中地方法院檢察署檢察官提出
    告訴人林依秀涉犯竊盜等罪嫌之刑事告訴，經檢察官偵查後
    認為告訴人林依秀罪嫌不足，而以93年度偵字第1891號為不
    起訴處分確定，有該案不起訴處分書一份在卷為憑。惟被告
    既係刻意捏造自己被害之事實而為申告，並非單純出於誤會
    或懷疑，故被告自應論以誣告罪責，殆無疑義。
(九)、綜上所述，被告確有誣告林依秀之犯行，其所辯無非卸飾之
    詞，不足採信，事證明確，其犯行洵堪認定。
二、核被告所為，係犯刑法第169條第1項之誣告罪。原審認被告
    罪證明確，適用刑法第169條第1項、中華民國九十六年罪犯
    減刑條例第2條第1項第3款、第7條之規定，並審酌被告與告
    訴人林依秀原為夫妻關係，因兩人感情失和且遭告訴人林依
    秀指訴涉犯傷害罪，即率爾誣告他人犯罪之手段藉以報復洩
    憤，妨礙司法機關對於刑事案件之正常處理，並使告訴人林
    依秀因而面臨刑事訴追之潛在危險，被告犯罪動機並無足取
    ，犯罪所生危害亦不容輕忽；並參以被告犯罪之手段、目的
    、於犯罪後之態度、智識程度等一切情狀，量處有期徒刑4
    月，減為有期徒刑2月。核其認事用法並無違誤，量刑亦屬
    妥適，應予維持。被告上訴意旨猶執陳詞否認犯罪，其上訴
    為無理由，應予駁回。
據上論斷，應依刑事訴訟法第368條，判決如主文。
本案經檢察官王清杰到庭執行職務。
中    華    民    國    99    年    10    月    7     日
            刑事第八庭  審判長法  官  羅  得  村
                              法  官  李  雅  俐
                              法  官  簡  源  希
以上正本證明與原本無異。
如不服本判決應於收受送達後十日內向本院提出上訴書狀，其未
敘述上訴之理由者，並得於提起上訴後十日內向本院補提理由書
（均須按他造當事人之人數附繕本）「切勿逕送上級法院」。
                              書記官  李  宜  珊
中    華    民    國    99    年    10    月    7     日

司法院資訊處製作；財團法人民間司法改革基金會備份。
